臺灣高等法院高雄分院民事判決　　　　　 95年度上國字第8號
上　訴　人　交通部公路總局
法定代理人　己○○
訴訟代理人　戊○○
複代理人　　楊昌禧律師
　　　　　　梁育誠律師
被上訴人　　乙○○○
　　　　　　甲○○
　　　　　　丁○○
　　　　　　丙○○
共　　　同
訴訟代理人　梁智豪律師
上列當事人間請求國家賠償事件，上訴人對於民國95年8 月16日
臺灣屏東地方法院95年度國字第1 號第一審判決提起上訴，本院
於96年1 月17日言詞辯論終結，判決如下：
    主  文
原判決關於命上訴人給付被上訴人乙○○○、甲○○、丁○○、
丙○○各超過新臺幣拾伍萬元本息部分，及該部分假執行之宣
告，暨訴訟費用之裁判（除確定部分外）均廢棄。
廢棄部分，被上訴人在第一審之訴及其假執行之聲請均駁回。
其餘上訴駁回。
第一審（除確定部分外）、第二審訴訟費用由上訴人負擔二分之
一，餘由被上訴人負擔。
    事實及理由
一、被上訴人起訴主張：被上訴人乙○○○之配偶即被上訴人甲
    ○○、丁○○、丙○○之父親邱德一，於民國93年7 月20日
    晚間20時20分許，騎乘車牌號碼PHT-079 號重型機車行經高
    屏大橋高雄往屏東方向右29號路燈桿前之路段（下稱系爭路
    段）時，因該處路燈（下稱系爭路燈）全部不亮，致邱德一
    未能清楚辨識前方行車狀況，而撞擊騎乘未設置燈光及反光
    裝置腳踏車之訴外人張明源（下稱系爭事故），致邱德一倒
    地受傷，雖經送醫急救，惟仍於同日22時44分許不幸死亡。
    而上訴人為養護系爭路段之主管機關，自應依「公路修建養
    護管理規則」及「公路附屬設施設置管理要點」之規定，負
    責系爭路段之照明設備，使其得以發揮應有之功能，俾能維
    護用路人之行車安全。而系爭事故發生時，系爭路燈全部不
    亮，顯見系爭路燈完全未發揮應有功能，則上訴人對系爭路
    燈之管理即有欠缺，且邱德一死亡之結果與系爭路燈管理之
    欠缺間，復具有相當因果關係。經被上訴人以書面向上訴人
    請求國家賠償，上訴人拒絕賠償，爰依國家賠償法第3 條第
    1 項、第5 條及民法第194 條之規定，聲明求為判決：(一)上
    訴人應給付被上訴人各新臺幣（下同）100 萬元之精神慰撫
    金，及自起訴狀繕本送達翌日（即95年2 月25日，下同）起
    至清償日止，按年息5%計算之利息。(二)願供擔保請准宣告假
    執行。
二、上訴人則以：上訴人所屬高南區工程處第二工務段於93年7
    月11日通知承包商檢修屏東端路燈時，即已發現路燈之電纜
    線遭竊剪，上訴人立刻責成承包商建昌電器行進行搶修。而
    高屏大橋往屏東方向之路燈，於93年7 月23日晚上7 時恢復
    照明，自屏東端北上路燈亦於翌（24）日恢復照明，顯見上
    訴人已善盡管理維護系爭路燈之責，並無怠為修護，致系爭
    路燈發生瑕疵之情事。況依現有法令，亦無路燈不亮應以何
    種措施予以替代之規定，故上訴人對系爭路燈之管理即難謂
    有何欠缺之處。再系爭路燈不亮之期間，係自93年7 月12日
    起至同年月23日止，在該段期間內進入高屏大橋之車輛極多
    ，惟僅有發生邱德一之死亡車禍一件，且邱德一於系爭交通
    事故發生時，因患有疾病在身，精神不佳，其騎乘機車復未
    注意車前狀況，又超速行駛，且張明源騎乘腳踏車，亦未依
    規定於夜間燃燈行使，方致邱德一發生系爭事故而死亡，足
    見系爭事故之發生，實與系爭路燈不亮之間並無相當因果關
    係。縱認被上訴人得請求國家賠償，惟被上訴人各人之學經
    歷、職業及財產狀況均不相同，原判決以被上訴人所請求之
    精神慰撫金均各以70萬元為相當，即屬可議。且邱德一對系
    爭事故之發生有較重之過失責任，乃原判決僅認定其應負擔
    30% 之過失責任，亦顯不當。又系爭事故發生後，被上訴人
    已向國泰產物保險股份有限公司請領強制汽車責任保險金，
    依94年2 月5 日修正前強制汽車責任保險法第30條之規定，
    自應扣除被上訴人已領取之強制汽車責任保險金等語，資為
    抗辯。聲明：(一)被上訴人之訴及假執行之聲請均駁回。(二)如
    受不利判決，願供擔保請准宣告免為假執行。
三、原審判決上訴人應分別給付被上訴人各49萬元之精神慰撫金
    ，而駁回被上訴人其餘之訴。上訴人就其敗訴部分聲明不服
    ，提起上訴，於本院聲明：(一)原判決關於上訴人敗訴部分廢
    棄。(二)廢棄部分，被上訴人在第一審之訴及假執行之聲請均
    駁回。被上訴人則聲明上訴駁回。又被上訴人就其於原審敗
    訴部分，未具聲明不服，該部分已告確定。
四、下列事項為兩造所不爭執，並有戶籍謄本、屏東縣警察局道
    路交通事故證明書、臺灣屏東地方法院檢察署相驗屍體證明
    書、交通部公路總局94年9 月27日路密法字第0941006251號
    函、94年9 月27日94年高南賠議字第001 號拒絕賠償理由書
    、及系爭事故現場照片影本等件在卷（見原審卷宗第7 頁至
    第19頁）可資參憑，復經原審法院依職權向屏東縣警察局屏
    東分局調閱系爭事故肇事相關資料（見原審卷宗第26頁至第
    71頁）在卷可稽，堪信為真實：
  (一)乙○○○之配偶即甲○○、丁○○、丙○○之父親邱德一，
    於93年7 月20日晚間20時20分許，騎乘車牌號碼PHD-079 重
    型機車，於行經系爭路段時，因撞擊騎乘未設置燈光及反光
    裝置腳踏車之張明源，而發生系爭事故，邱德一倒地受傷後
    ，經送醫急救，於同日22時44分許死亡。
  (二)系爭事故發生時，系爭路燈因其電纜線於93年7 月11日前遭
    第三人竊剪而喪失照明功能，於系爭事故發生時，系爭路燈
    尚未恢復照明。
  (三)上訴人為系爭路燈之設置及管理機關，系爭事故發生後，經
    被上訴人以書面請求上訴人應負國家賠償責任，惟為上訴人
    所拒絕。
  (四)上訴人於原審主張縱認本件上訴人應負國家賠償責任，惟系
    爭事故發生後，被上訴人已領取之強制汽車責任保險金，依
    94年2 月5 日修正前強制汽車責任保險法第30條之規定，自
    應扣除等語，於本院則不再主張（本院卷第76頁）。
五、兩造之爭點：
  (一)上訴人對系爭路燈之管理有無欠缺？邱德一之死亡與系爭路
    燈未於系爭事故發生時提供照明功能，有無相當因果關係？
    上訴人應否負公有公共設施管理有欠缺之國家賠償責任？
  (二)被上訴人可否請求上訴人賠償精神慰撫金？其金額應為若干
    ？
  (三)上訴人主張邱德一對系爭事故之發生與有過失，而應減輕或
    免除其賠償責任，有無理由？
六、上訴人對系爭路燈之管理有無欠缺？邱德一之死亡與系爭路
    燈未於系爭事故發生時提供照明功能，有無相當因果關係？
    上訴人應否負公有公共設施管理有欠缺之國家賠償責任？
  (一)上訴人雖辯稱：系爭路燈維修工程係上訴人委由建昌電器行
    承攬，而上訴人所屬高南區工程處第二工務段於93年7 月11
    日通知承包商檢修屏東端路燈時，因發現電纜線遭竊，即速
    責成承包商進行搶修，屏東端南下路燈纜線，於93年7 月23
    日晚上7 時恢復照明，屏東端北上路燈纜線亦於93年7 月24
    日恢復照明，足見上訴人對於系爭路燈已善盡保管之責任，
    於電纜線被第三人竊剪，立刻搶修，已為必要之防止危險發
    生或損害發生之行為，並無怠為修護致使路燈發生瑕疵之情
    事，揆諸最高法院84年台上字第1004號判決意旨，上訴人對
    於系爭路燈之管理並無欠缺；且系爭路燈不亮，任何用路人
    於進入高屏大橋即可看見，與一般路面有坑洞，必須在遠處
    豎立警示標誌，提醒用路人注意不同，且目前現有法令，亦
    無路燈不亮應以何種措施予以替代之規定，故上訴人對系爭
    路燈之管理並無欠缺云云。惟按「公有公共設施因設置或管
    理有欠缺，致人民生命、身體或財產受損害者，國家應負損
    害賠償責任。」國家賠償法第3 條第1 項定有明文。而「國
    家賠償法第三條所定之國家賠償責任，係採無過失主義，即
    以該公共設施之設置或管理有欠缺，並因此一欠缺致人民受
    有損害為其構成要件，並不以管理機關有過失為必要。」最
    高法院85年度台上字第2776號著有判例可資參照。從而，國
    家賠償法第3 條所定公共設施設置或管理欠缺所生國家賠償
    責任之立法，旨在使政府對於提供人民使用之公共設施，負
    有維護通常安全狀態之義務，重在公共設施不具通常應有之
    安全狀態或功能時，其設置或管理機關是否積極並有效為足
    以防止危險或損害發生之具體行為，倘其設置或管理機關對
    於防止損害之發生，並未為及時且必要之具體措施，即應認
    其管理有欠缺，自應負國家賠償責任。故國家賠償法第3 條
    公有公共設施之管理有無欠缺，須視其設置或管理機關有無
    及時採取足以防止危險損害發生之具體措施為斷（最高法院
    92 年 度台上字第2672號判決意旨參照）。
  (二)經查，系爭路段為高屏地區往來之重要橋樑，不分日夜人車
    熙攘，故其兩側設有路燈以供夜間通行照明，藉此維護往來
    人車安全，惟系爭路燈於93年7 月11日即遭竊剪而無法發揮
    照明功能，直至同年月24日始恢復照明，則系爭路燈於系爭
    事故發生時，尚未恢復照明功能之事實，為兩造所不爭，如
    上所述。足見於系爭路燈無法提供照明功能之期間，上訴人
    雖有通知承包商建昌電器行換修，惟迄至93年7 月24日始行
    修復，惟彼時系爭事故早已於同年月20日晚間20時20分許發
    生，而在系爭路燈無法提供照明功能期間，依我國現行法令
    ，設置或管理機關雖無於路燈不亮時，須以何種措施予以替
    代之規定，惟系爭路燈因無法提供照明功能，依吾人日常生
    活經驗判斷，已足生往來行車之危險，且上訴人亦未舉證證
    明其有及時採取足以防止危險損害發生之具體措施，揆諸上
    開最高法院判決意旨，難謂上訴人對於系爭路燈之管理並無
    欠缺。況身為系爭路燈設置及管理機關之上訴人，對於提供
    人民使用之公共設施，依法既負有維護通常安全狀態之義務
    ，其目的即重在公共設施不具通常應有之安全狀態或功能時
    ，上訴人是否積極並有效為足以防止危險或損害發生之具體
    行為，而本件上訴人因系爭路燈不能提供照明功能時，對於
    防止損害之發生，並未為及時且必要之具體措施，即應認其
    管理有欠缺，自應負國家賠償責任。故上訴人辯稱伊於發現
    系爭路燈電纜線遭竊剪後，即刻通知承包商立刻搶修，已為
    必要之防止危險發生或損害發生之行為，並無怠為修護致使
    路燈發生瑕疵之情事，故上訴人對於系爭路燈之管理並無欠
    缺云云，不足採信。
  (三)又上訴人辯稱：系爭路燈不亮期間，係從93年7 月12日起至
    同年7 月23日止，該段期間進入高屏大橋之車輛極多，惟卻
    只有發生系爭事故一件，其餘車輛並未發生死亡車禍，可見
    系爭路燈不能提供照明功能，與邱德一之死亡間並無相當因
    果關係云云。惟按所謂相當因果關係，係指依經驗法則，綜
    合行為當時所存在之一切事實，為客觀之事後審查，認為在
    一般情形上，有此環境，有此行為之同一條件，均發生同一
    之結果者，則該條件即為發生結果之相當條件，行為與結果
    即有相當之因果關係。最高法院87年度台上字第154 號判決
    意旨可資參照。經查，系爭路燈於系爭事故發生時，既未能
    提供照明功能，客觀上已足生往來行車之危險，則依經驗法
    則，綜合系爭事故發生當時所存在之一切事實，為客觀之事
    後審查，本院認為在一般情形上，機車騎士於夜間行經系爭
    路段時，必會因系爭路燈未能提供照明功能，導致系爭路段
    之視線不佳，而增加行車之危險。則被上訴人主張邱德一因
    騎乘機車行經系爭路段，因上訴人管理之系爭路燈有欠缺，
    而未能提供照明功能，致發生系爭事故，且造成邱德一之死
    亡之結果等情，即屬行為與結果間有相當因果關係，堪可認
    定。從而，上訴人辯稱：邱德一發生系爭事故所受之損害與
    系爭路燈功能之欠缺並無相當因果關係云云，即無可採。又
    系爭路燈功能之欠缺與系爭事故之發生具有相當因果關係，
    已如上述，上訴人請求本院向屏東縣警察局函查系爭路燈不
    亮期間，系爭路段發生車禍之比例，與系爭路燈之功能正常
    時發生之比例為何，核無必要，併此敘明。
  (四)上訴人雖又抗辯：依卷附屏東縣警察局道路交通事故初步分
    析研判表所載，系爭事故原因研判為：一PHT-079 號普通重
    機車未注意車前狀況。二腳踏車未依規定於夜間燃燈行使（
    原審卷第29頁）；再依據卷附屏東縣警察局交通警察隊處理
    相驗案件初步調查報告暨報驗書記載：「現場刮地痕長25.6
    公尺。」（原審卷第30頁），且卷附道路交通事故現場圖記
    載：「Ａ車（按即PHT-079 號機車）站立處距Ｂ車（按即腳
    踏車）長達7.9 公尺，刮地痕長25.6公尺」（原審卷第33頁
    ）。惟查Ｂ車係腳踏車，並無動力，被撞後沒有立刻倒地，
    且刮地長達25.6公尺才停止，可見當時撞擊之力道頗為巨大
    。次查邱德一於系爭事故發生當日前曾至高雄市立聯合醫院
    門診拿藥，其病名為糖尿病及失眠，且案發之前，邱德一自
    92年3 月31日起至93年7 月20日止，曾至高雄市立聯合醫院
    門診拿藥，共計21次，其原因均為心臟病、胸腔、神經、內
    科、腸胃、腎臟等疾病，此有高雄市立聯合醫院95年4 月26
    日高市聯醫病字第0950002437號函及所附之病歷資料（原審
    卷第132-144 頁）可按，足見邱德一於系爭事故發生時，因
    有疾病在身，精神不佳，騎乘機車未注意車前狀況，保持安
    全距離，超速行駛；及張明源騎乘腳踏車未依規定夜間燃燈
    行駛而發生系爭事故，造成邱德一死亡，此與系爭路燈不亮
    並無相當因果關係云云。惟查，邱德一縱曾於93年7 月20日
    因糖尿病及失眠之故，至高雄市立聯合醫院就醫並有取藥之
    事實，如上所述，惟上訴人並未能舉證證明邱德一於系爭事
    故發生當時之精神狀況確屬不佳，而為系爭事故發生之唯一
    原因；且縱邱德一於系爭事故發生時，騎乘機車未注意車前
    狀況及保持安全距離，且又超速行駛，而有過失，亦屬上訴
    人能否主張過失相抵之問題（詳下述），均與系爭路燈因管
    理有欠缺，導致其照明功能喪失，而與系爭事故之發生具有
    相當因果關係者無涉。另系爭事故發生時，張明源騎乘腳踏
    車雖未依規定於夜間燃燈，縱認亦應負侵權行為之損害賠償
    責任，惟並不能因此免除上訴人管理系爭路燈有欠缺之責任
    。是上訴人上開所辯，均不足以採信。
  (五)綜上，上訴人既係系爭路燈之養護管理機關，依法即負有維
    護系爭路燈具有發揮照明功能狀態之義務，若系爭路燈之公
    共設施因有欠缺，而不具通常應有之照明狀態或功能時，有
    無國家賠償責任之發生，端視上訴人是否積極並有效為足以
    防止危險或損害發生之具體行為而定。而本件上訴人對於系
    爭路燈因未能發揮照明功能，可能造成往來人車之危險及防
    止損害之發生，並未為及時且必要之具體措施，即應認其管
    理有欠缺，自應擔負本件國家賠償責任。
七、被上訴人可否請求上訴人賠償精神慰撫金？其金額應為若干
    ？
  (一)按國家賠償，除依本法規定外，適用民法規定。國家負賠償
    責任者，應以金錢為之。國家賠償法第5 條、第7 條前段分
    別定有明文。查本件邱德一之死亡，既肇因於上訴人對於公
    共設施之養護管理有欠缺，已如上述，則被上訴人依據上開
    規定請求上訴人賠償損害，於法有據，應予准許。次按因故
    意或過失，不法侵害他人致死者，被害人之父、母、子、女
    及配偶，雖非財產上之損害，亦得請求賠償相當之金額。民
    法第184 條第1 項前段及194 條分別定有明文。查上訴人既
    因對於系爭路燈之管理有欠缺，導致被上訴人乙○○○之配
    偶即被上訴人甲○○、丁○○、丙○○之父親邱德一，因系
    爭事故而死亡，則被上訴人請求上訴人應賠償精神慰撫金，
    即屬有據。
  (二)又精神慰撫金之核給之標準應斟酌雙方身分資力與加害程度
    ，及其他各種情形核定相當之數額（最高法院51年台上字第
    223 號判例要旨參照）。本院審酌系爭事故發生之經過，乙
    ○○○為小學肄業，目前無業，且於93年度所得為6 萬4000
    元、94年度所得為12萬元，名下僅有一輛汽車，無任何不動
    產；甲○○係高中畢業，目前無業，於93年度有所得5 萬
    1470元，94年度所得為9 萬1386元，名下亦無任何不動產；
    丁○○則係高職畢業，現任職聖康實業有限公司，於93年度
    僅有所得1,384 元，94年度所得為5 萬9795元，名下亦無任
    何不動產；丙○○係屏東科技大學畢業，現擔任聖康實業有
    限公司之負責人，93年度所得為41萬3054元，94年度所得為
    38 萬6508 元，且名下有156 萬8071元之財產；暨考量上訴
    人則為中央行政機關等情，業據兩造分別陳明在卷，並有被
    上訴人93、94年度稅務電子閘門財產所得調件明細表在卷可
    稽（原審卷第86-101頁）等兩造身分、地位、學歷、經濟能
    力；及邱德一係33年2 月22日出生，於系爭事故發生時為60
    歲，乙○○○於老年痛失伴侶，而甲○○、丁○○、丙○○
    均係邱德一之子女，而系爭事故遽受失親之痛，在精神上均
    必感受相當之痛苦等一切情狀，認原審判認上訴人應給付被
    上訴人精神慰撫金各70萬元，並無不當，其金額亦稱允洽。
    上訴人辯稱被上訴人各人之學經歷、職業及財產狀況既均不
    相同，則原審判決認為被上訴人請求賠償之精神慰藉金各以
    70萬元為相當，即屬可議云云，不足採信。
八、上訴人主張邱德一對系爭事故之發生與有過失，而應減輕或
    免除其賠償責任，有無理由？
  (一)按「損害之發生或擴大，被害人與有過失者，法院得減輕賠
    償金額或免除之。」民法第217 條第1 項定有明文。此項規
    定於國家賠償亦可適用，國家賠償法第5 條亦定有明文。次
    按汽車行駛時，駕駛人應注意車前狀況，並隨時採取必要之
    安全措施。道路交通安全規則第94條第3 項亦定有明文。經
    查，系爭路段為省道橋樑，路面狀態為柏油乾燥無缺陷路面
    ，亦無障礙物，系爭事故發生時為晚間20時20分許，當時系
    爭路段之路燈不亮，肇事原因研判為：一PHT- 079號普通重
    機車未注意車前狀況。二腳踏車未依規定於夜間燃燈行使等
    情，此有道路交通事故調查報告表(一)及屏東縣警察局道路交
    通事故初步分析研判表分別在卷可資參憑（原審卷第34頁、
    第29頁）。故邱德一騎乘機車本應隨時注意車前狀況，並應
    注意採取避免事故發生之防範措施，惟本件依卷附屏東縣警
    察局交通警察隊處理相驗案件初步調查報告暨報驗書記載：
    「現場刮地痕長25.6公尺。」（原審卷第30頁），且卷附道
    路交通事故現場圖記載：「Ａ車（按即PHT- 079號機車）站
    立處距Ｂ車（按即腳踏車）長達7.9 公尺，刮地痕長25.6公
    尺」等情（原審卷第33頁），而Ｂ車係腳踏車，並無動力，
    被撞後並未立刻倒地，經刮地長達25.6公尺才停止，可見當
    時撞擊之力道頗為巨大，則依經驗法則判斷，足見邱德一當
    時之行車速度甚快，且邱德一行車亦未隨時注意車前狀況，
    並採取避免事故發生之防範措施。從而，上訴人辯稱邱德一
    應係行車速度甚快，且未隨時注意車前狀況，才會撞及在前
    由張明源騎乘之腳踏車而肇事等情，應堪可採。被上訴人主
    張邱德一對於系爭事故，並無可歸責之原因云云，不足採信
    。
  (二)綜上，本院審酌邱德一騎乘機車車速甚快，未注意車前行車
    狀況，並隨時採取必要安全措施之過失程度，與上訴人未妥
    善養護系爭路燈之過失相較，本院認邱德一之過失責任應與
    上訴人相同，均為系爭事故之肇事原因，故邱德一與上訴人
    各應負擔50 %之過失責任，應減輕上訴人50% 之賠償責任，
    則被上訴人得請求賠償之精神慰撫金各為35萬元（70萬元×
    50%=35萬元）。
九、綜上所述，被上訴人本於國家賠償法第3 條第1 項規定，請
    求上訴人應各給付乙○○○、甲○○、丁○○、丙○○35萬
    元，及自95年2 月25日起至清償日止，按週年利率5%計算之
    利息部分，為有理由，應予准許。逾此所為請求，為無理由
    ，應予駁回。又被上訴人敗訴部分，其假執行之聲請失所附
    麗，應併予駁回。原審就超過上開應准許部分，為上訴人敗
    訴之判決，並為假執行之宣告，自有未洽。上訴意旨就此部
    分指摘原判決不當，求予廢棄改判，為有理由。至於上開應
    准許部分，原審判命上訴人應如數給付，並為假執行之宣告
    ，核無違誤。上訴意旨，就此部分仍執陳詞，指摘原判決不
    當，求予廢棄，為無理由，應駁回其上訴。
十、本件事證已臻明確，兩造其餘攻擊防禦方法，於判決結果不
    生影響，不再一一論述，併此敘明。
據上論結，本件上訴為一部有理由，一部無理由，依民事訴訟法
第450 條、第449 條第1 項、第79條、第85條第1 項前段，判決
如主文。
中　　華　　民　　國　　96　　年　　1 　　月　　31　　日
                            民事第三庭
                                審判長法官  張國彬
                                法      官  吳登輝
                                法      官  楊富強
以上正本證明與原本無異。
不得上訴。
中　　華　　民　　國　　96　　年　　1 　　月　　31　　日
                                書  記  官  劉博文
